【裁判字號】    88,重訴,715
【裁判日期】    900305
【裁判案由】    分割共有物
【裁判全文】
臺灣臺中地方法院民事判決            八十八年度重訴字第七一五號
    原      告  乙○○
    訴訟代理人  陳肇熙律師
    被      告  甲○○        .
    訴訟代理人  吳中和律師
    被      告  丙○○        住台北縣中和市○○路二八五巷二八號
右當事人間分割共有物事件，本院判決如左：
    主      文
兩造共有坐落臺中縣神岡鄉○○段第八八七地號，面積零點零玖柒伍肆貳公頃土地分
割如附圖丁案所示：Ｄ部分面積零點零肆捌柒柒壹公頃分歸原告取得；Ｅ部分面積零
點零貳肆參捌伍公頃分歸被告丙○○取得；Ｆ部分面積零點零貳肆參捌陸公頃分歸被
告甲○○取得。
兩造共有坐落臺中縣神岡鄉○○段第九二三地號，面積零點零參伍零玖捌公頃土地分
割如附圖丁案所示：Ｃ部分面積零點零壹柒伍肆玖公頃分歸原告取得；Ａ部分面積零
點零零捌柒柒伍公頃分歸被告丙○○取得；Ｂ部分面積零點零零捌柒柒肆公頃分歸被
告甲○○取得。被告丙○○、甲○○應各給付原告新臺幣玖拾伍萬柒仟參佰捌拾陸元
。
訴訟費用由被告丙○○、甲○○各負擔四分之一，餘由原告負擔。
    事      實
甲、原告方面：
  一、聲明：兩造共有坐落台中縣神岡鄉○○段第八八七號，面積○．○九七五四二
      公頃土地及同段第九二三號，面積○．○三五○九八公頃土地，准予合併分割
      ，其分割方法如附圖甲案即台中縣豐原地政事務所民國（下同）八十九年四月
      二十六日複丈成果圖所示，Ａ部分面積○．○一七五四九公頃及Ｅ部分面積○
      ．○四八七七一公頃，分歸原告取得；Ｂ部分○．○一七五四九公頃、Ｃ部分
      ○．○一五六一一公頃，分歸被告丙○○取得；Ｄ部分面積○．○三三一六公
      頃分歸被告甲○○取得。
  二、陳述：
（一）系爭坐落臺中縣神岡鄉○○段第八八七號面積○．○九七五四二公頃土地及同
      段第九二三號面積○．○三五○九八公頃土地二筆（下稱系爭土地）均為兩造
      所共有，原告之應有部分均為二分之一，被告丙○○、甲○○亦各為四分之一
      ，且系爭土地編定為都市計劃住宅區，依法並無不能分割之事由，兩造亦未訂
      有不得分割之約定，履經原告請求協議分割，均未達成協議。
（二）按各共有人得隨時請求分割共有物，民法第八百二十三條第一項前段定有明文
      。本件土地既經劃定為神岡鄉擴大修訂都市計劃為住宅用區用地，即已無因使
      用目地不能分割之情事，而兩造土地未定有不分割之特約，依法應准予分割。
（三）分割方法：
  １、系爭二筆土地中間同段第九二二號土地經編定為道路用地，且該道路用地亦為
      兩造共有，經斟酌兩造應有部分、適當之聯外道路及公平起見，宜由兩造分得
      如附圖甲案即台中縣豐原地政事務所八十九年四月二十六日複丈成果圖所示之
      位置，此項分割方法乃係基於公平原則，以免面臨道路地（即第九二三號地）
      全部歸屬原告或被告，且按原告就系爭土地持分均為二分之一，被告兩人合計
      為二分之一，故原告自應取得該地之二分之一，即附圖Ａ部分。另Ｂ部分與Ｃ
      部分合計面積為○．○三三一六公頃、Ｄ部分面積○．○三三一六公頃，由被
      告兩人抽籤取得。第八八七號地Ｅ部分面積○．○四八七七四公頃，則分歸原
      告取得。
  ２、若鈞院認為被告未同意合併分割而不得為合併分割時，則請按附圖乙案即台中
      縣豐原地政事務所八十九年六月十七日複丈成果圖所示第九二三號地Ａ部分面
      積○．○一七五四九公頃及第八八七地號Ｆ部分○．○四八七七一公頃土地，
      分歸原告取得；第九二三地號Ｂ部分，面積○．○○八七七四公頃、第八七七
      地號Ｄ部分，面積○．○二四三八六公頃土地，分歸被告丙○○取得；第九二
      三地號Ｃ部分，面積○．○○八七七五公頃、第八八七地號Ｅ部分○．○二四
      三八五公頃土地，分歸被告甲○○取得。
  ３、前項分割方法，由於第九二三地號Ａ部分土地面臨大馬路（台中縣神岡鄉○○
      路），土地價值較之Ｂ、Ｃ部分為高，原告願依鑑定價格補償被告。
  ４、附圖丙案即台中縣豐原地政事務所八十九年九月三十日複丈成果圖將第九二三
      號地全部分歸原告，設鈞院允為依此圖示分割，原告亦同意將本件之兩筆土地
      全部分段鑑價，就價差而為補償。再同日另一複丈圖即附圖丁案將第九二三地
      號土地面臨道路部分，劃分Ａ、Ｂ兩部分由應有部分僅各四分之一之被告等取
      得，而應有部分為二分之一之原告反而取得裡地，自不符公平原則，原告不同
      意以此方法分割。
三、證據：提出土地登記謄本二件、地價謄本各二件、台中縣神岡鄉公所簡便公文表
    地籍圖謄本、存證信函各一件（以上均為影本）為證。
乙、被告甲○○方面：
  一、聲明：原告之訴駁回。
  二、陳述：
（一）本件原告原起訴聲明，僅就系爭土地分別分割為原告及被告二部分，其中由被
      告取得部分，仍由被告二人按其應有部分保持共有云云。按分割共有物係以消
      滅共有關係為目的，因之法院為分割共有物之裁判時，不能創設新的共有關係
      ，亦即法院不能判決將共有物之一部分予以分割，而其餘部分則分歸某部分共
      有人共有。本件原告上開主張顯與分割共有物之目的有悖，自非適當之分割方
      法。而原告主張就系爭二筆土地予以合併分割，被告亦不予同意。
（二）次查系爭第八八七地號土地南邊有一條八尺道路預定地，故此地號土地以南北
      縱向按兩造共有應有部分分割三部分，其中Ａ部分歸被告丙○○取得，Ｂ部分
      歸被告甲○○取得，Ｃ部分歸原告取得，兩造分得之土地皆可面臨道路；另第
      九二三地號土地，西側面臨十五米道路，東側有四米道路預定地，先將該地號
      土地縱向分成兩部分，東側Ｄ部分分歸原告取得，使原告得與其分得第八八七
      地號土地Ｃ部分作整體規劃利用，另西側再以面寬七米之半即各三．五米（為
      符合建築法規定）橫向分成二部分，Ｅ部分歸原告丙○○取得，Ｆ部分歸被告
      甲○○取得。
（三）前述主張之分割方案，兩造分得之土地皆可面臨道路，原告亦可將分割後兩筆
      土地一起規劃利用，而被告二人分割取得第九二三地號土地亦符合建築法規最
      少面寬即三．五米之規定，亦可建築房屋，係最適當分割方案。並願依鑑價結
      果對原告補償。
丙、被告丙○○方面：
  一、聲明：駁回原告之訴。
  二、陳述：
（一）不同意原告所提出之分割方案。
（二）系爭土地被告曾委請建築師規劃，其最佳之利用狀況應如附圖丁案所示，即Ｃ
      、Ｄ部分分歸原告取得；Ａ、Ｅ部分分歸被告丙○○取得；Ｂ、Ｆ部分分歸被
      告甲○○取得；並願依鑑價結果對原告補償。
丁、本院依職權勘驗現場，並囑託台中縣豐原地政事務所派員測量、製作成果圖。復
    依兩造之聲請委請華聲企業發展鑑定顧問有限公司就系爭第九二三地號土地，依
    面臨台中縣神岡鄉○○路土地及裡地之價差鑑價。
    理      由
一、本件原告主張：坐落台中縣神岡鄉○○段第八八七號，面積○．○九七五四二公
    頃及同段第九二三號，面積○．○三五○九八公頃土地二筆，同為原告及被告丙
    ○○、甲○○等三人共有，原告應有部分為二分之一，被告丙○○、甲○○應有
    部分均各為四分之一。系爭土地已經編定為都市計劃住宅區，依法並無不能分割
    之事由，且兩造間亦未訂有不得分割之約定，履經原告請求協議分割，均未達成
    協議，為求增加土地利用價值及便利，爰依民法第八百二十三條第一項前段規定
    ，請求合併分割系爭二筆土地，其分割方法如附圖甲案所示。倘因被告不同意以
    合併分割方式分割，則請依附圖乙案所示方法分割；如經採用上述分割方案，均
    願依鑑價結果補償地價差額予被告。被告丙○○、甲○○均反對以合併分割之方
    式分割，並主張以附圖丁案之方法分割，且均陳明願依鑑價結果補償原告差額等
    語，資為抗辯。
二、按除因物之使用目的不能分割或契約約定有不分割之期限者，共有人得隨時請求
    分割共有物，又分割之方法不能協議者，法院得因任何人之聲請為原物分割或變
    價分割，民法第八百二十三條第一項前段、第八百二十四條定有明文。本件原告
    主張坐落台中縣神岡鄉○○段第八八七號，面積○．○九七五四二公頃及同段第
    九二三號，面積○．○三五○九八公頃土地二筆，均同為原告及被告丙○○、甲
    ○○等三人所共有，原告應有部分為二分之一，被告丙○○、甲○○應有部分各
    為四分之一之事實，業據原告提出土地登記簿謄本、地籍圖謄本等件為證。而系
    爭二筆土地業經神岡擴大修訂都市計畫編定為住宅區使用，亦有原告所提出之台
    中縣神岡鄉公所八八神鄉建字第二○三八號簡便行文表影本一件在卷可憑，另兩
    造並無不得分割期限之約定，就分割方法無法協議等情，亦為兩造所共認，是原
    告請求就系爭共有土地請求裁判分割自無不合，應予准許。
三、次按法院定共有物之分割方法，應斟酌當事人之聲明、共有物之性質、經濟效用
    及全體共有人之利益等公平決之，不受任何當事人主張之拘束，經查：
（一）現行法令雖無合併裁判分割之規定，然亦無禁止之明文。學說中雖有持否定見
      解者，認為所謂「共有」，係數人共有一個所有權，基於一物一權原則，在共
      有數物之情形，此共有關係乃各別存在於每一共有物上，故法院為分割時僅能
      就每一共有物，各別予以分割，而不能將之併為一個共有物，當作一所有權予
      以分割。惟在共有人及其應有部分相同，而各共有土地又連接一處，使用目的
      均相同之情形下，基於物盡其用之經濟效能，實務上非不准許共有人就毗連之
      數宗土地訴請裁判合併分割，但法院准許為合併分割者，仍應符合經共有人全
      體同意及各共有物相連接之要件自明（最高法院八十五年度台上字第二九五九
      號判決、八十五年度台上字第二四五八號判決、八十四年度台上字第一六三○
      號判決參照）。
（二）本件系爭二筆土地，均為兩造所共有，且各人之應有部分均屬相同等情，已如
      前述，然系爭第八七七地號土地與第九二三地號土地間，尚有第九二二地號土
      地相隔（雖亦為兩造所共有，但已經作為計劃巷道，使用目的不同），而被告
      等均不同意原告合併分割之主張，故為貫徹一物一權之原則，是原告主張上開
      二筆土地應予合併分割，顯然與前述要件不符，自不足採。
（三）次查系爭二筆土地目前為荔枝園，並無任何建物建築其上，第九二三地號土地
      西側緊臨台中縣神岡鄉○○路（十五米寬），東側即第九二二地號土地為預定
      計劃巷道（路寬約四米）等情，已經本院勘驗現場屬實，製有勘驗筆錄附卷可
      憑，並為兩造所不爭執，茲就本件兩造所提出分割方案分述如下：
  １‧如附圖甲、丙案所示之分割方法：本件被告丙○○、甲○○均不同意以此方式
      合併分割，不符合併分割之要件，已如前述，故此方案應不予採用。
  ２‧其次就原告所提出之分割方案即附圖乙案及被告等提出之分割方案即附圖丁案
      之優劣比較而言：如採附圖乙案所示之方法分割，則系爭第八八七地號上Ｆ部
      分（面積○‧○四八七七一公頃）及第九二三地號上Ａ部分（面積○‧○一七
      五四九公頃）土地係由原告取得，而依二筆土地整體位置觀之，原告所分得部
      分均處土地外緣地帶，故此分割方式與原告所主張以二筆土地合併分割（合併
      利用）之觀點自有未合。且本院依兩造之聲請，委請華聲企業發展鑑定顧問有
      限公司就系爭第九二三地號土地緊臨台中縣神岡鄉○○路部分（即附圖乙案之
      Ａ部分及附圖丁案之Ａ、Ｂ部分）與裡地（即乙案之Ｂ、Ｃ部分及附圖丁案之
      Ｃ部分）部分，製作地價差額鑑定報告，依該鑑價報告書第二十頁所示：「本
      案（即裡地部分）因位於四米計劃巷道，將來如須合法建築則勢必左右自行退
      讓一米以達符合法則之目的」等語。換言之，倘該裡地部分依附圖乙案方法分
      割，其中Ｂ、Ｃ部分分歸被告二人取得，則因建築線退讓一米之結果，則Ｂ部
      分（○‧○○八七七四公頃）、Ｃ部分（○‧○○八七七五公頃）土地分別減
      少相當面積可供利用，勢將影響土地之經濟價值。反觀依上開鑑價報告書第二
      十四頁所載：「Ｂ筆土地（即裡地部分）‧‧‧其後面之土地因係整體使用則
      發生（貢獻與寄存）之原則而使價值提高」等語，足見就附圖乙案之Ｂ與Ｃ部
      分，如不予劃分（即附圖丁案之Ｃ部分），配合後方土地整體使用，則能發揮
      其最大經濟價值。是本件若採附圖丁案方法分割：原告取得附圖所示Ｃ及Ｄ部
      分，二部分僅以四米計劃巷道相隔，如能整體規劃，自具有相當之經濟效益，
      亦符合原告所主張之合併分割整體利用之觀點。且依上開鑑價報告書所載，附
      圖丁案所示Ａ、Ｂ部分之單價各為每平方公尺二萬八千六百六十四元，面積合
      為一百七十五點四九平方公尺，總價為五百零三十萬零二百四十五‧三六元（
      鑑價報告書第二頁計算結果為五百三十萬九千五百五十九元應屬計算錯誤），
      Ｃ部分之單價為每平方公尺一萬七千七百五十三元，面積亦為一百七十五點四
      九平方公尺，總價為三百十一萬五千四百七十三‧九七元（鑑價報告書第二頁
      計算結果為三百一十二萬二千二百二十三元亦屬計算錯誤），二部分地價相差
      一百九十一萬四千七百七十一元（元以下四捨五入）。而被告丙○○、甲○○
      均同意若依附圖丁案分割，其等分得所示Ａ、Ｂ部分土地，均願以鑑定價差補
      償原告。是依上開分析，若採附圖丁案方法分割系爭土地，原告除分得Ｃ及Ｄ
      部分土地，有利於整體規劃提高土地經濟價值，並可受被告等各給付九十五萬
      七千三百八十六元（元以下四捨五入）之補償，自享有較高之經濟利益。是本
      院斟酌上情，認以附圖丁案所示之方法分割較為允當，爰判決如主文第一項、
      第二項前段所示。
四、末按法院裁判分割共有物，除應斟酌各共有人之利害關係，及共有物之性質外，
    尚應斟酌共有物之價格，倘共有人中有不能按其應有部分受分配，或所受分配之
    不動產，其價格不相當時，法院非不得命以金錢補償之，最高法院著有五十七年
    度臺上字第二一一七號判例可資參酌。經查本件系爭第九二三地號土地緊臨台中
    縣神岡鄉○○路部分（附圖丁案Ａ、Ｂ）與裡地（附圖丁案Ｃ）部分，經鑑定結
    果，地價相差達一百九十一萬四千七百七十一元，價格顯不相當，已如前述，並
    為兩造所共認。而兩造均陳明如分得緊臨三民路部分土地者願以差額補貼對造，
    茲本院斟酌前項所述各節，認以附圖丁案所示方法分割較為允當，而由被告分得
    緊臨三民路部分土地，是依前述被告等應各給付九十五萬七千三百八十六元予原
    告作為補償，爰判決如主文第二項後段所示。
五、又分割共有物之訴，係合兩造之必要共同訴訟，原、被告之間本可互換地位，本
    件原告起訴雖於法有據，但被告之應訴實因訴訟性質所不得不然，故所為抗辯自
    為伸張或防衛權利所必要，是以本院認本件之訴訟費用應由兩造依系爭土地應有
    部分之比例分擔較為公允，爰諭知如主文第三項所示。
六、結論：本件原告之訴為有理由，依民事訴訟法第七十八條、第八十一條第二款、
    第八十五條第一項但書，判決如主文。
中      華      民      國     九十     年      三      月      五      日
                                     臺灣臺中地方法院民事第五庭
~B法   官  王邁揚
右正本證明與原本無異。
如不服本判決，應於判決送達後二十日內，向本院提出上訴狀。
中      華      民      國     九十     年      三      月              日
~B書記官  曾慶端


司法院資訊處製作；財團法人民間司法改革基金會備份。
